臺灣臺北地方法院刑事判決　　　　　　　100年度易字第969號
公　訴　人　臺灣臺北地方法院檢察署檢察官
被　　　告　馬金雄
選任辯護人　陳君沛律師
上列被告因重利等案件，經檢察官提起公訴 （100年度偵字第62
8號），本院判決如下：
    主  文
馬金雄犯恐嚇危害安全罪，共參罪，均累犯，各處拘役貳拾日，
如易科罰金，均以新臺幣壹仟元折算壹日。又犯重利罪，累犯，
處拘役貳拾日，如易科罰金，以新臺幣壹仟元折算壹日。應執行
拘役柒拾日，如易科罰金，以新臺幣壹仟元折算壹日。
其餘被訴重利部分無罪。
    事  實
一、馬金雄前因公共危險案件，經臺灣士林地方法院97年度士交
    簡字第2339號判決處有期徒刑4月確定，於民國98年1月12日
    易科罰金執行完畢。因不滿許美惠向己借款未按時支付利息
    ，竟基於恐嚇犯意，於99年9月間某日某時許，在楊美珠位
    於臺北市○○區○○路四段108巷27號住處，持室內椅子作
    勢欲毆打許美惠，以此加害舉措表徵對許美惠身體施以惡害
    ，致其心生畏懼，而生危害於安全。又基於重利犯意，知悉
    高清標陷於亟需金錢之急迫窘境，竟乘機在附表所示時地，
    以該表所示利率貸與同表金額款項，收取與原本顯不相當之
    超額利息。另基於恐嚇犯意，於99年11月間某日某時許，在
    楊美珠上述住處，以電話向許美惠恫稱：找兄弟向其討債並
    放火燒燬其房屋，以此加害身體、財產之事恐嚇許美惠，致
    其心生畏懼，而生危害於安全。復於同年11月25日至同年月
    28日間之某日某時許，在真實姓名不詳綽號「孫媽媽」成年
    女子位於臺北市○○區○○路四段108巷16號住處，因許美
    惠未依馬金雄要求簽發新臺幣（下同）8萬元本票，竟基於
    恐嚇犯意，持室內椅子作勢欲毆許美惠，以此舉措表徵加害
    其身體以恐嚇許美惠，致其心生畏懼而生危害於安全。
二、案經許美惠訴由臺北市政府警察局文山第二分局報由臺灣臺
    北地方法院檢察署檢察官偵查起訴。
    理  由
壹、有罪部分：
一、訊據被告馬金雄就上開犯行坦承不諱，核與證人許美惠、楊
    美珠於本院審理時結證：許美惠遭被告電話恐嚇、被告持椅
    作勢欲毆許美惠各情，及證人高清標於本院審理時所證：我
    於99年10月6日跟馬金雄所借一萬元，實際拿來作賣花生糖
    小生意。99年10月當時，我經濟狀況不好，因為當時沒有工
    作，所以就是想賣東西，想賣花生糖，當時經濟狀況很窘迫
    ，沒有錢，很窮等語相符（本院卷第103頁正面及背面、第1
    04頁），足認高清標借款時確係陷於亟需金錢之急迫情狀，
    且被告借款1萬元業預扣每月利息1千元，已取得年利率120%
    利息，參衡目前經濟狀況，顯係取得與原本不相當之超額利
    息；再細核被告前揭恐嚇言詞內容及持椅作勢傷人舉措，表
    徵對告訴人許美惠身體、財產施以惡害，堪認該言辭及舉措
    在客觀上確足使告訴人許美惠心生畏懼；又被告就被害人高
    清標陷於亟需金錢之急迫窘境一情已有認識，是本案事證明
    確，被告恐嚇、重利犯行堪予認定，應依法論科。
二、核被告所為，係犯刑法第305條恐嚇危害安全罪、第344條重
    利罪。被告所犯3次恐嚇罪、1次重利罪，犯意個別，行為互
    殊，應分論併罰。而被告前因公共危險案件，經臺灣士林地
    方法院97年度士交簡字第2339號判決處有期徒刑4月確定，
    於98年1月12日易科罰金執行完畢，有臺灣高等法院被告前
    案紀錄表可按。被告前受徒刑執行完畢，5年以內故意再犯
    本案有期徒刑以上之罪，故上揭4罪均為累犯，各應依刑法
    第47條第1項規定加重其刑。爰審酌被告於95、96、97年均
    因公共危險案件，經法院判處罪刑確定，有前開前案紀錄表
    附卷得憑；坦認犯行，堪認尚有悔意；兼衡高中肄業智識程
    度、被告所收取高清標之利息數額至今僅2千元（含借款時
    預扣之1千元），此經證人高清標於本院證述明確（本院卷
    第102頁背面）、因告訴人許美惠欠債未還，乃衝動起意恐
    嚇之犯罪動機、犯罪動機、目的、手段、目前為清洗大樓外
    牆臨時工、經濟情況欠佳、生活狀況等一切情狀，各量處如
    主文所示之刑，並諭知易科罰金折算標準，再定應執行刑，
    及諭知易科罰金折算標準。至扣案47紙本票、帳冊2本，經
    核難認與被告本案重利借貸高清標犯行有關，乃未宣告沒收
    ，併予指明。
貳、無罪部分：
一、公訴意旨略以：被告馬金雄趁被害人楊美珠、黃樂成、黃董
    如蘭、王雪美、黃玉蘭、蔡清華、黃金豐、陳再復缺錢急用
    之際，依序於附表所示時地及不詳時地，借款予渠等9人，
    並收取年利率130%以上與原本顯不相當重利，因認被告涉犯
    刑法第344條重利罪嫌。
二、按犯罪事實應依證據認定之，無證據不得認定犯罪事實，又
    不能證明被告犯罪或其行為不罰者，應諭知無罪之判決，刑
    事訴訟法第154條第2項、第301條第1項分有明文。次按認定
    不利於被告之事實，須依積極證據，苟積極證據不足為不利
    於被告事實之認定時，即應為有利於被告之認定，更不必有
    何有利之證據。而刑法第344條重利罪成立要件為(一)乘人急
    迫、輕率或無經驗，貸以金錢或其他物品，(二)取得與原本顯
    不相當之重利。在第一條件，係指明知他人出於急迫、輕率
    或無經驗，而利用機會故為貸與（最高法院30年上字第816
    號判例、27年上字第520號判例參照）。
三、公訴意旨認被告涉犯上揭罪嫌，係以證人楊美珠、黃樂成、
    黃董如蘭、王雪美證述、現金新臺幣4千元、47紙本票、帳
    冊2本等件為其論據。
四、訊據被告固供認己此部分亦涉犯重利罪等語。惟按被告或共
    犯之自白，不得作為有罪判決之唯一證據，仍應調查其他必
    要之證據，以察其是否與事實相符，刑事訴訟法第156條第2
    項定有明文。次按刑事訴訟法第156條第2項立法目的乃欲以
    補強證據擔保自白之真實性；亦即以補強證據之存在，藉之
    限制自白在證據上之價值。而所謂補強證據，則指除該自白
    本身外，其他足資以證明自白之犯罪事實確具有相當程度真
    實性之證據而言。雖其所補強者，非以事實之全部為必要，
    但亦須因補強證據與自白之相互利用，而足使犯罪事實獲得
    確信者，始足當之，最高法院著有74年台覆字第10號判例可
    資參照。
(一)查被告以附表所示利率，借款該表所示金額款項予楊美珠、黃
  樂成、黃董如蘭、王雪美，並分別預扣附表所示金額之利息一
  情，業據證人楊美珠、黃樂成、黃董如蘭、王雪美於警詢、偵
  查、本院審理時歷次證述明確，亦經被告供認屬實，是此部分
  事實，固堪認定。
(二)證人黃董如蘭於本院審理時結證：我教育程度係國小畢業，年
  輕時有在榮民製藥廠工作，有時去幫別人包水餃，我是單純看
  到楊美珠、許美惠向馬金雄借錢，所以我就向他借。我99年11
  月時，家中經濟狀況不好。99年11月之前，我沒跟別人借過錢
  ，亦未跟銀行或者是地下錢莊借過錢。我99年10到11月當時偶
  爾有在楊美珠家裡賭博（問：99年10月到11月你家中經濟情況
  已經不好，退休俸又少，又要支應另外一家子生活，你哪來錢
  賭博？）答：我身上有的壹仟多元就下去賭，輸光了就走。99
  年11月當時係因沒錢繳孫子學校費用和家裡沒買菜錢，才向被
  告借款，我99年11月向馬金雄借的一萬元，是因我身上的錢賭
  光了，剛好孫子要繳學費，又沒錢買菜，所以才向馬金雄借錢
  等語（本院卷第93-94頁）。依上述證詞，可知黃董如蘭係因
  己耽於賭博輸罄生活費用後，始臨向被告告貸。然重利罪所謂
  「急迫」，應係指依社會通念認一般人維持生活最低限度或正
  當合理緣故，而亟需金錢之情況，應不包括因己耽於狎玩之樂
  ，任加揮霍生活費用於賭博輸罄後，始向他人借貸支應家庭臨
  時開銷之情，故難認黃董如蘭借款時有何急迫情況。
(三)證人王雪美於本院審理時證稱：99年8月時，經濟情況勉強過
  得去，經濟來源係出租攤位收入差不多1萬8千元，我3萬元的
  用途大部分拿來支付麻將的賭資本錢和賭輸的錢，（問：99年
  8月向馬金雄借錢以前，你有沒有向銀行或是地下錢莊或是任
  何私人借錢過？）答：以前有借過，以前有向銀行信用卡借。
  （問：在99年8月向馬金雄借錢之前，你有沒有向地下錢莊或
  是私人借過高利貸？）答：有，都有還。（問：除了本件以外
  ，大概幾次？）答：大概兩次。（問：你還記得利息怎麼算嗎
  ？）答：利息都差不多跟馬金雄這樣子算等語（本院卷第95頁
  背面、第96頁正面及背面）。依此部分證述，王雪美向被告借
  款時既非經濟情況陷於窘迫，即難認王雪美有何亟需金錢之急
  迫情狀；又王雪美所借款項既係大部分供己餘暇狎玩之樂，而
  作為賭博之本金及清償賭債，亦難認王雪美有何急迫、輕率情
  狀，否則無異鼓勵此等妨害善良風俗之不法行為。而王雪美向
  被告借款前，既自證：曾以類同本案附表所示利率向私人借款
  2次等語（本院卷第96頁背面），堪證其向被告借款前，已有
  借貸相關經驗，且能分辨借貸利害關係，非無經驗之人，足證
  王雪美借款時，並無何急迫、輕率、無經驗情狀。
(四)證人楊美珠於本院審理時證述：我第一次向被告借2萬元用途
  係家裡要用，買菜還是瓦斯、電費要用，買小東西、買菜、逛
  街、吃東西，我在第一殯儀館做清潔工，每個月2萬9千元，我
  跟被告借的3筆錢，有繳保險費、國民旅遊卡卡費1萬6千元，
  買菜錢、還有電費，因為我家電費每個月都是8、9千元，冬季
  、夏季都是8、9千，保險費就是繳我自己和我其中一個女兒的
  保險費，3個月大約繳7千多，繳1年就是2萬多，有錢就繳1年
  ，沒錢就繳3個月等語（本院卷第132頁背面-133頁）。衡證人
  月薪為2萬9千元，係具有一定收入之人；復審酌證人所提卷附
  新光人壽長保安康終身壽險契約及要保書、保險費收據（本院
  卷第141-159頁），依其所證借款係用以逛街、吃東西、繳納
  保險費與國民旅遊卡卡費等支出品項，然終身壽險之投保、逛
  街、繳納國民旅遊卡卡費等節，依序乃係要保人提供保險契約
  受益人額外生活保障、休閒、消費交易行為；而證人住處僅為
  普通家庭，惟電費竟高達8、9千元之譜，亦遠逾一般家庭正常
  用電量，依社會一般通念及參酌楊美珠上述薪資數額，經核均
  難認係維持其生活通常限度所必需，本院參酌楊美珠薪資數額
  、經濟情況、收支運用情形、借款用途等節，難謂其借款時有
  何急迫情狀。
(五)證人黃樂成於本院結證：我當時為作珠寶生意需要進一些貨才
  跟馬金雄借錢，（問：進這批珠寶總金額需要多少錢？）答：
  看當時貨品情形來決定，因為我拿了錢以後，我自己本身還有
  錢，總金額大概8萬多塊，包括借的錢，其他5萬多是我自己的
  錢。（問：如果你沒有跟馬金雄借這三萬元週轉，本次珠寶交
  易會如何？）答：如果沒有借的話，我買進珠寶成本比較高，
  假如有跟馬金雄借的話，我跟廠商買進成本比較低，是因為大
  批採購緣故。我縱算沒借到這3萬元，我仍然可以完成這筆交
  易。我不會因為沒借到這3萬元，而陷於生活困難，我在99年7
  月、8月時（按：指借款時），我經濟狀況普通一般等語（本
  院卷第171頁背面），依上揭證詞，堪證黃樂成縱未能借得該
  筆款項，依其自有資金數額仍足以進貨，差異僅在於其進貨成
  本價格高低，據此，自難認黃樂成借款時有何亟需金錢之急迫
  窘境。
(六)依上所述，雖被告自白此部分犯行，惟借用人即前述證人證詞
  ，並不足以證明被告自白渠等借款時陷於急迫、輕率、無經驗
  一情為真，自難僅憑被告自白，在無其他補強證據證明其自白
  為真實情況下，率爾為被告有罪之認定。另公訴人所指被告借
  款予黃玉蘭、蔡清華、黃金豐、陳再復等人收取重利一節，遍
  閱本卷並無被害人筆錄或係相關足以證明上揭4人係出於急迫
  、輕率、無經驗而借貸，且被告收取特殊超額利息之證據，即
  難認被告此部分有何重利犯行。
五、綜前所述，公訴人所舉前揭證據，就被害人楊美珠、黃樂成
    、黃董如蘭、王雪美部分，並不足證渠等借款時係出於急迫
    、輕率、無經驗；而就被害人黃玉蘭、蔡清華、黃金豐、陳
    再復部分，則欠缺相關具體事證認被告有何重利罪構成要件
    該當行為，此外，本院復查無其他證據憑以證明被告有公訴
    人所指犯行，其犯罪既屬不能證明，自應諭知無罪。
據上論斷，應依刑事訴訟法第284條之1、第299條第1項前段、第
301條第1項，刑法第305條、第344條、第47條第1項、第51條第6
款、第41條第1項前段，刑法施行法第1條之1第1項、第2項前段
，判決如主文。
本案經檢察官陳雅譽到庭執行職務。
中    華    民    國   100    年    10    月    5     日
                   刑事第4庭    法  官  陳琪媛
以上正本證明與原本無異
如不服本判決應於送達後10日內向本院提出上訴狀
                                書記官  蔡文揚
中    華    民    國  100    年     10    月    5     日
附錄法條全文：
中華民國刑法第305條
以加害生命、身體、自由、名譽、財產之事，恐嚇他人致生危害
於安全者，處2年以下有期徒刑、拘役或3百元以下罰金。
中華民國刑法第344條
乘他人急迫、輕率或無經驗貸以金錢或其他物品，而取得與原本
顯不相當之重利者，處1年以下有期徒刑、拘役或科或併科1千元
以下罰金。